【裁判字號】    97,上易,775
【裁判日期】    970529
【裁判案由】    偽造文書
【裁判全文】
臺灣高等法院刑事判決                 97年度上易字第775號
  上  訴  人
  即  被  告  丁○○
            乙○○○
              丙○○
                      寄：臺北.
上列上訴人因偽造文書案件，不服臺灣板橋地方法院96年度易字
第719號，中華民國97年2月15日第一審判決（起訴案號：臺灣板
橋地方法院檢察署96年度調偵字第95號），提起上訴，本院判決
如下：
    主  文
上訴駁回。
    事  實
一、丁○○與乙○○○係屬夫妻，於民國（下同）91年 1月28日
    分別向甲○○借款新台幣（下同）300萬元及320萬元，約定
    自92年2月25日起各按月清償25,000元，並自94年2月25日起
    各按月清償 5萬元均至全數清償完畢為止。詎丁○○、乙○○○未按上開約定履行債務，竟與其女丙○○共同基於明知
    為不實之事項而使公務員登載於職務上所掌公文書之犯意聯
    絡，於92年 6月16日利用不知情之代書龔銘信填寫土地買賣
    所有權移轉契約書及建築改良物買賣所有權移轉契約書等文
    件，將丁○○所有坐落臺北縣板橋市○○○段第87之33地號
    、權利範圍五分之一之土地，暨其上門牌號碼為臺北縣板橋
    市○○街6巷42號之建物全部，虛偽記載買賣價款共計為1,7
    40,300元之價格，暨將乙○○○所有坐落臺北縣板橋市○○○段第87之92地號、權利範圍五分之一之土地，暨其上門牌
    號碼為板橋市○○街 6巷82號之建物全部，虛偽記載買賣價
    款共計為 1,798,800元之價格，佯為出售予丙○○，並於92
    年 8月21日下午15時30分許，持土地登記申請書暨上開移轉
    契約書等文件前往臺北縣板橋地政事務所，以「買賣」為原
    因申辦理上開土地記建物之所有權移轉登記，使不知情之地
    政事務所承辦公務員，於翌日（即22日）將上開虛偽買賣之
    不實事項，登載於其職務上掌管之土地及建築改良物登記簿
    上，足生損害於甲○○之債權及地政機關對於地政管理之正
    確性。嗣甲○○因不獲清償，於94年 3月間向臺灣臺北地方
    法院聲請核發支付命命獲准確定後，查詢丁○○、乙○○○
    之財產狀況始悉上情。
二、案經甲○○訴由臺灣板橋地方法院檢察署檢察官偵查起訴。
    理  由
一、上訴人即被告丙○○雖具狀不服原審判決，惟經合法傳喚無
    正當理由不到庭，爰不待其陳述逕行判決，合先敘明。
二、訊據上訴人即被告丁○○、乙○○○供承有於上開時地將其
    等分別所有之上開房、地以買賣為由過戶予被告丙○○之事
    實，惟被告丁○○、乙○○○、丙○○三人均矢口否認有公
    訴人指訴之使公務員登載不實之犯行，被告丁○○、乙○○○辯稱：伊等與丙○○間確實有買賣關係，才把房子跟土地
    過戶給丙○○，買賣價金則是看丙○○可以跟銀行貸多少錢
    伊就算多少，一開始銀行貸款利息也是丙○○繳的，後來丙○○去國外，就用之前積欠丙○○的兩百多萬繳付利息云云
    ﹔被告丙○○辯稱：伊知道父親丁○○要將其與母親名下之
    房地出售，而伊因為工作也需要購置一些不動產在伊名下以
    提升伊的信用，所以伊向父親同時購得上開兩間房屋及坐落
    之土地，並向第一銀行貸得款項 850萬元，在伊出國前，貸
    款利息均是由伊自己繳納，出國之後，請伊父親代為處理，
    待伊回國後在清算房屋貸款問題。伊出國前有從事企業管理
    顧問，有固定之收入，有能力購屋，且有能力攤還每月四萬
    元之利息云云，經查：
(一)系爭坐落於臺北縣板橋市○○○段第87之33地號、權利範圍
    五分之一之土地，暨其上門牌號碼為板橋市○○街 6巷42號
    之建物全部，原係被告丁○○所有；另坐落於臺北縣板橋市
    ○○○段第87之92地號、權利範圍五分之一之土地，暨其上
    門牌號碼為板橋市○○街 6巷82號之建物全部，原係被告乙○○○所有，嗣均於92年 8月22日，向台北縣板橋地政事務
    所申請，以「買賣」為原因，辦理所有權移轉登記予被告丙○○。而依申辦該所有權移轉登記所附之土地買賣所有權移
    轉契約書、建築改良物買賣所有權移轉契約書，均記載立約
    日期為92年 6月16日，由承受人即被告丙○○分別以總價款
    1,740,300元、1,798,800元向義務人即被告丁○○、乙○○○購得渠等各名下所有上開房地等情，此有臺北縣板橋地政
    事務所96年 3月28日函所附之土地登記申請書、土地買賣所
    有權移轉契約書、建築改良物買賣所有權移轉契約書、建築
    改良物登記簿各2件等附卷可參（見原審卷第 12頁至45頁）
    。
(二)依被告丁○○、乙○○○所供其等所有上開不動產原向國泰
    世華銀行貸款約800萬元，嗣被告丙○○於92年6月13以上開
    不動產設定抵押權作為擔保，向第一商業銀行板橋分行借款
    共計850萬元，此有借據2紙附卷可佐（見原審卷第69、70頁
    ）。而依被告丁○○、乙○○○所供系爭二處房屋的買賣價
    款並沒有硬性約定，只說好丙○○能貸得多少款項就是多少
    ，並以系爭不動產買賣確屬真正等語為辯，惟查：(一)被告
    丙○○所有上開不動產經第一商業銀行板橋銀行徵信評估，
    認當時每坪市價約 29.5萬元，擔保品成交價則為1,235萬元
    ，經實地勘查，該成交價應屬合理價位，遂以成交價為鑑定
    價格，並以成交價之七成為放款值，此有該行96年 5月23日
    一板橋字第90048號函附卷可參（見原審卷第 89、90頁），
    而查依被告丁○○、乙○○○所述，渠等當時積欠之債務約
    二千多萬元，以被告丁○○、乙○○○當時積欠如此鉅額之
    債務，竟不思將其財產以合理之價格出售以清償債務，而竟
    將該等不動產移轉予其女即被告丙○○，而其買賣價金復顯
    低於市價甚鉅，則依被告丁○○、乙○○○與被告丙○○間
    之關係，暨其等所稱之買賣價金，本件不動產之買賣是否屬
    實，已非無疑﹔ (二) 又買賣不動產之債權契約，固非要式
    行為，惟衡諸一般不動產之買賣，通常皆以書面為之，此係
    因不動產之價額甚鉅，為杜事後之爭議，買賣雙方通常即事
    先就買賣標的為何、標的物之價格若干、支付價金之方式、
    給付價金之期限等契約重要內容為約定並以書面記載以為憑
    據，茲依被告等人供承本件並無訂定土地買賣契約，只是就
    買賣價格做口頭約定云云，被告等亦未能提出何系爭不動產
    之買賣契約，而以本件不動產之價值非淺，被告丁○○等人
    並積欠他人鉅額債務，所能供清償者亦唯尚有之不動產，被
    告丁○○及乙○○○若確有出售系爭不動產，為免爭議，衡
    情自應就各別之不動產買賣訂立買賣契約，以昭公信，詎被
    告等竟供稱僅以口頭約定之方式為之，已與常情有違，且以
    本件系爭不動產原分屬被告丁○○、乙○○○所有，渠等本
    應就各個不動產標的物訂立買賣契約，明確約定各標的物之
    價格若干，亦供稅捐徵收之憑據，又豈有以包裹式之方式，
    單憑口頭之約定即將渠等所有不動產標的物之出賣之理，實
    亦與常情有違。而依被告丙○○於原審法院審理時經以證人
    身分具結證稱：伊有向丁○○、乙○○○購買系爭房屋，因
    時間已久已經不記得價格，伊是以二間房子一起貸款購買，
    貸款金額跟實際買賣的金額有差距。伊是和伊父母約定，由
    伊向第一銀行貸款，並將該二間房子先前的貸款餘額清償完
    畢，清償以後還剩下40幾萬元。伊出國前每月都會繳貸款 4
    至5萬元，94年1月18日出國後就由他們幫伊繳納，因為房子
    是由他們在使用，所以就由他們繳貸款，到目前為止還是他
    們在繳，但都是用伊的錢，因為伊父母之前有欠伊錢，伊父
    親之前經常向伊拿錢，伊都是拿現金給他，前後大概拿了10
    0 多萬元。96年5月伊回國後，又向銀行貸款200多萬元放在
    伊的帳戶，讓伊父母繳貸款云云（見原審卷第121、122頁）
    ，被告丙○○就其究以若干價格購得系爭土地及實際如何支
    付價金等買賣重要事項，均未能為詳細之敘明，已足令人質
    疑其與被告丁○○、乙○○○間是否確有成立本件不動產之
    買賣。(三)依被告丙○○事發時僅係年約23歲之年輕人，涉
    世未深，家中並背負高達數千萬之債務，則被告丙○○本身
    是否有如此資力購買系爭不動產，已令人起疑，被告丙○○
    復不提出何資力證明，而依被告丁○○於偵查中所供：丙○○大概85年畢業，工作好幾年，以前在服飾公司當主任，月
    薪4萬多元。貸款有部分是伊幫她（指丙○○）還，大部分
    都是她在還，因為伊之前有跟她借錢，伊現在也住在這二間
    房子裡面，所以有幫她還一些貸款云云（見95年偵字第2318
    6號卷第7頁），則被告丙○○是否有資力攤還每月高達四、
    五萬元之貸款，亦非無疑，而縱依被告丙○○所述，其係以
    轉貸之方式向被告丁○○、乙○○○購得系爭二處房地，則
    其將向銀行所貸得之款項清償原有貸款餘額後，理應分別交
    予出賣人即被告丁○○及乙○○○，且該貸款亦應由買受房
    屋之被告丙○○繳付，然被告丙○○何以僅繳納自92年7月
    至94年1月之貸款，甚且於94年1月18日出國後，即由被告丁○○繳納該筆貸款，此被告丁○○於原審法院審理時經以證
    人身分具結後亦證稱：第一商銀的貸款大都是伊去繳納‧‧
    ‧94年1月間丙○○出國後，是由伊幫她繳貸款，丙○○要
    伊先幫她繳，她有錢之後再還伊云云，依上，以被告丙○○
    之資力，顯無從購買系爭二戶不動產，實難認被告丙○○與
    被告丁○○、乙○○○間就系爭二戶不動產有成立買賣契約
    之事實﹔ (四) 至被告丙○○、丁○○固另辯稱：彼等間尚
    有1、200萬元之借款債權，而由丁○○以代繳納貸款之方式
    償還丙○○云云，然查若依被告丁○○上揭所供被告丙○○
    於85年畢業，經在服飾公司當主任，每月月薪 4萬多元，惟
    以民國85年，被告丙○○僅約16歲，甫自國中畢業未久，被
    告丙○○是否有可能每月賺取高達 4萬元之月薪，且依被告
    丁○○於原審法院94年 4月25日準備程序時供稱：丙○○90
    年自台北商專畢業後即開始工作，每月薪水四萬多元云云，
    被告丁○○前後就被告丙○○究於何時畢業及開始工作之供
    述已有不一，且被告丙○○是否可能於90年畢業後，即可每
    月賺取 4萬元之薪水，實非無疑，且縱被告丙○○自90年間
    起，每月賺取 4萬元之月薪，扣除其必要之生活費用，其是
    否可能在二年間即貸借其父即被告丁○○高達1、200萬元之
    現金，是依上所述，被告丁○○、丙○○所辯渠等有1、2百
    萬元之債權債務關係，因而由被告丁○○代被告丙○○繳納
    銀行之貸款，殊非事實，要無足採，而被告丙○○身為系爭
    房地之買受人，卻僅以其名義向銀行貸得款項，繳付部分貸
    款後，即未有其他貸款繳付以作為買賣價金之支付，足見被
    告丙○○與被告丁○○、乙○○○就系爭二處房地之買賣契
    約乃屬虛偽，實堪以認定。
(四)至被告丙○○雖另提出財政部臺灣省北區國稅局贈與稅繳清
    證明書為其有利之證明。然稅捐機關就本件系爭二處房地於
    父母子女間之移轉，認定屬於贈與，而予核課贈與稅，尚不
    影響系爭二處房地以「買賣」為原因關係而為所有權移轉登
    記是否真正之判斷，附此敘明。
  綜上所述，被告丙○○、被告丁○○、乙○○○三人間顯無就
  系爭不動產成立何買賣契約，渠等就系爭不動產以買賣為由向
  地政事務所辦理所有權移轉登記，顯屬虛偽不實，應堪認定，
  所辯各節，要係卸責之詞，不足採信，事證明確，被告三人上
  揭犯行，均堪以認定
三、核被告丁○○、乙○○○、丙○○三人所為，均係犯刑法第
    214 條之使公務員登載不實罪。被告丁○○、乙○○○與丙○○間，就上開犯行，有犯意聯絡及行為分擔，均為共同正
    犯。又被告三人利用不知情之代書龔銘信辦理登記，均為間
    接正犯。而查被告等人行為後，刑法業於94年2月2日修正公
    佈，並於95年7月1日施行，修正前刑法第28條規定：「二人
    以上共同『實施』犯罪之行為者，皆為共同正犯。」修正後
    為：「二人以上共同『實行』犯罪之行為者，皆為共同正犯
    。」，將舊法之「實施」修正為「實行」。原「實施」之概
    念，包含陰謀、預備、著手及實行等階段之行為，修正後僅
    共同實行犯罪行為始成立共同正犯。是新法共同正犯之範圍
    已有限縮，排除陰謀犯、預備犯之共同正犯，新舊法就共同
    正犯之範圍既因此而有變動，自屬犯罪後法律有變更，並以
    修正前之規定較不利於被告，自應適用修正後刑法第28條之
    規定（參照最高法院96年度台上字第5208號判決意旨）。至
    被告丙○○利用不知情之代書使臺北縣板橋地政事務所承辦
    人員就系爭二建物暨坐落之基地先後為不實之所有權移轉登
    記，乃基於單一使公務員登載不實之犯意而為，為接續犯，
    應論以一罪為已足。又刑法第 214條所定罰金刑部分，依罰
    金罰鍰提高標準條例第1條第1項前段規定，原規定就其原定
    數額提高十倍，茲依刑法施行法第1條之1規定中華民國94年
    1月7日刑法修正施行後，刑法分則編所定罰金之貨幣單位為
    新臺幣，而94年1月7日刑法修正時，刑法分則編未修正之條
    文定有罰金者，自94年1月7日刑法修正施行後，就其所定數
    額提高為三十倍。本次94年1月7日刑法修正時，刑法第21 4
    條並未為修正，而依上揭規定，就罰金刑部分之貨幣單位改
    為新台幣，因而就其所定罰金數額提高為三十倍，惟實際上
    刑法第 214條使公務員登載不實罪之構成要件及法定刑並未
    變更，自無有利或不利而為新舊法比較適用之問題，附此敘
    明。原審以被告丁○○、乙○○○、丙○○等人上述犯行，
    事證明確，援引刑法第 2條第1項前段、第28條、第214條，
    修正前刑法第41條第1項前段，刑法施行法第 1條之1，中華
    民國九十六年罪犯減刑條例第 2條第1項第3款、第7條、第9
    條之規定，並審酌被告等人之素行、犯罪之動機、目的、手
    段，被告丁○○、乙○○○為規避所積欠告訴人甲○○之債
    務，即以虛偽不實之買賣原因將其等名下之建物暨所在基地
    移轉予被告丙○○，致告訴人甲○○求償未果，害及告訴人
    甲○○之權益，並損害地政機關不動產登記之正確性，及犯
    罪後之態度等一切情狀，分別就被告丁○○、乙○○○、丙○○三人，各量處有期徒刑 8月，並以其等所犯本件使公務
    員登載不實罪之犯罪時間係在96年 4月24日以前，合於減刑
    條件，依中華民國96年罪犯減刑條例第 2條第1項第3款之規
    定，減其宣告刑2分之1，並以被告行為後，刑法第41條業已
    修正，並於94年2月2日經總統公布，於95年7月1日施行，修
    正前刑法第41條第1項前段規定：「犯最重本刑為5年以下有
    期徒刑以下之刑之罪，而受6個月以下有期徒刑或拘役之宣
    告，因身體、教育、職業、家庭之關係或其他正當事由，執
    行顯有困難者，得以1元以上3元以下折算一日，易科罰金。
    」，又行為人行為時之易科罰金折算標準，依修正前罰金罰
    鍰提高標準條例第2條前段（現已刪除）規定，就其原定數
    額提高為100倍折算1日，則被告行為時之易科罰金折算標準
    ，應以銀元300元折算1日，經折算為新臺幣後，應以新臺幣
    900元折算為1日。惟95年7月1日修正公布施行之刑法第41條
    第 1項前段則規定：「犯最重本刑為五年以下有期徒刑以下
    之刑之罪，而受六個月以下有期徒刑或拘役之宣告者，得以
    新臺幣一千元、二千元或三千元折算一日，易科罰金。」，
    比較修正前後之易科罰金折算標準，以95年7月1日修正公布
    施行前之規定，較有利於被告，而依修正前刑法第41條第 1
    項之規定，諭知易科罰金之折算標準，經核認事用法，並無
    不合，被告丁○○、乙○○○、丙○○三人上訴意旨猶執陳
    詞，否認有本件使公務員登載不實之犯行，均難認有理由，
    應予駁回。
據上論斷，應依刑事訴訟法第368條、第371條，判決如主文。
本案經檢察官侯寬仁到庭執行職務。
中    華    民    國    97    年    5     月    29    日
                  刑事第五庭    審判長法  官  吳  敦
                                      法  官  陳春秋
                                      法  官  張傳栗
以上正本證明與原本無異。
不得上訴。
                                      書記官  李佩真
中    華    民    國    97    年    5     月    29    日
附錄：本案論罪科刑法條全文
中華民國刑法第214條
明知為不實之事項，而使公務員登載於職務上所掌之公文書，足
以生損害於公眾或他人者，處三年以下有期徒刑、拘役或五百元
以下罰金。


司法院資訊處製作；財團法人民間司法改革基金會備份。
